【裁判字號】    99,訴,167
【裁判日期】    990520
【裁判案由】    有關兵役事務
【裁判全文】
臺北高等行政法院判決
                                       99年度訴字第167號
                                      99年5月6日辯論終結
原      告  甲○○
被      告  國防部
代  表  人  乙○○（部長）住同.
訴訟代理人  徐克銘  律師
複代理人    鄭凱威  律師
上列當事人間有關兵役事務事件，原告不服行政院中華民國98年
11月25日院臺訴字第0980097716號訴願決定，提起行政訴訟，本
院判決如下：
    主  文
確認被告機關97年7 月10日否准原告參加國軍志願役專業軍官班
招生報考之行政處分違法。
訴訟費用由被告負擔。
    事  實
一、事實概要：
    原告於民國（下同）97年6 月參加國軍志願役專業預備軍官
    班第一梯次甄選報名，經國防部志願役專業預備軍官班甄選
    委員會審查結果為安全查核不合格，無法核發准考證予原告
    。原告不服，提起訴願遭決定駁回，遂提起本件行政訴訟。
二、兩造聲明：
    (一)原告聲明求為判決：1.請求確認被告機關97年7 月10日否
                          准原告參加國軍志願役專業軍官班
                          招生報考之行政處分違法。
                        2.訴訟費用由被告負擔。
    (二)被告聲明求為判決：1.駁回原告之訴。
                        2.訴訟費用由原告負擔。
三、兩造之爭點：被告機關97年7 月10日否准原告參加國軍志願
    役專業軍官班招生報考之行政處分，是否適法？
    (一)原告主張之理由：
      1.原告所犯之過失傷害，事發於93年1 月27日下午上班途
        中，騎乘機車因當時天色昏暗、天氣陰雨，於桃園縣八
        德市○○路480 巷左轉彎道不慎撞上穿越馬路之路人。
        導致傷者左小腿骨折必須休養3 個月，案發當下原告亦
        主動向警察報案求援。其後也前往醫院探視傷者，承諾
        負起責任並希望以新台幣40萬元與傷者和解，然傷者卻
        於調解委員會在收入證明及醫療單據不足的情況下要求
        和解金2 百萬元，金額之大實遠超越原告所能負擔之額
        度，乃至於民間所認定之合理範圍甚遠，且脅稱「若是
        不賠錢，就要你有前科」，儼然變相勒索。賠償問題最
        後於民事庭由法官裁定原告應負7 成責任，而傷者應付
        2 成責任，判決原告應賠償傷者28萬元。傷者見高額賠
        償無望，遂於庭後主動與原告提出和解意願，希望早點
        拿到賠償金，最後民事部份以原告賠償傷者28萬元和解
        告終（原證4 ），卻已無法避免原告背負一個「過失傷
        害罪」的前科罪名。雖原告有交通上的「應注意而未注
        意」之責任，然實無犯罪動機，該案純屬車禍意外所致
        ，亦未因犯罪而有任何不當得益，且此案已過近6 年時
        間，原告於此案後再無其他犯罪。國軍志願役專業軍官
        班據此將原告做有罪推定，視作品德不佳，並以此排除
        原亦告成為一名職業軍人之可能，對原告而言實在不公
        。
      2.由訴願決定而論，國防部於志願役專業軍官班報名簡章
        規定「曾經判處有期徒刑以上之刑（含緩刑與易科罰金
        ）、或受保安處分、感訓處分、觀察勒戒、強制戒治裁
        判確定者不得報考」目的是因軍官合法持有槍械並職司
        國家安全等等工作，為「預防」報考之考生身分複雜、
        不明或隱匿身分等情事，故規定曾判處有期徒刑者皆不
        得報考志願役專業軍官班。然而，查98年度警察特考（
        原證6 ）、海巡特考、公務人員高普考諸等國家考試（
        原證7 ），於消極資格限制上，原告皆毫無問題可以報
        名參加，惟獨志願役專業軍官班不行，雖道警察特、海
        巡特考、公務人員高普考等職務性質與志願役軍官有所
        不同，然其本質並非全然無法比較，畢竟警務人員、海
        巡人員與國軍同樣的具有使用武器的機會，以及保障國
        家安全之責任。而警察、海巡署等其他公家單位可以接
        受原告成為團隊的一份子，這或多或少亦表示了原告這
        個有「過失傷害罪」的人格，在安全上並不是那麼不可
        靠、不可信的。
      3.目前的人事規定，現役軍官因交通事故，而受與原告相
        同之單純過失傷害罪之宣告，單位雖可能對肇事軍官就
        事發情形進行議處，但並不見得影響該肇事軍官於軍中
        之發展，準以，國防部其實可以容許軍官因交通意外而
        犯下過失傷害罪，只是不能接受先發生交通意外再來投
        考軍官班隊的原告。
      4.司法院大法官釋字455 號所述：「義務役軍人與志願役
        軍人之服役時間長短與專業知識或屬有間，但於服役期
        間所應負之忠誠義務與其所服之勤務，與志願役軍人尚
        無差別」。而原告於97年11月12日至98年10月20日於聯
        合後勤學校勤務隊服義務役兵役期間，所執行之勤務與
        一般志願役士兵並無不同，亦通過內部安全查核項目得
        以擔任安全士官守備軍械室與彈藥庫。雖稱士兵與軍官
        ，其所為之勤務與所擔負之責任有所不同，然目前國軍
        志願役專業士兵安全查核標準（原證8 ）與志願役專業
        軍官班之安全查核標準並無不同。立基於此，故可推定
        現況下國軍對於士兵與軍官班隊投考人的品德要求是完
        全相同，可以投考士兵班隊者即可以投考軍官班隊，而
        原告於軍中之工作能力與一般志願役士兵完全相同，卻
        不能享有與一般志願役士兵相同之權利，有違憲法平等
        權之精神。
      5.再者，舉世聞名的江南案共犯，軍情局上校副處長陳虎
        門，因犯幫助殺人罪而曾受軍事法庭判決有期徒刑2 年
        6 個月（原證9 ）然其出獄後不僅沒有退伍，還回任軍
        情局特種交通中心主任（原證10）。由此可見，在國防
        部的用人標準下，即使是犯了「幫助殺人罪」的殺人犯
        ，其人格與品德、忠誠猶「不一定」是國防部無法接受
        、無法容許的瑕疵。殺人犯出獄以後還有機會回役，而
        僅因一時的疏失而肇事傷人卻不能投考，此種用人態度
        實非常荒謬。
      6.目前國軍此種「曾受有期徒刑宣告者不得報考」的態度
        ，有違憲法比例原則之精神；按司法院大法官釋字584
        號「道交條例禁曾犯特定罪者駕計程車規定違憲」之解
        釋精神審視原告之案，國防部根本無法針對原告之過失
        傷害犯行，與擔任軍官必須執行之勤務做出連結。且因
        過失傷害之發生為過失、非故意，因此過失傷害罪本質
        上便不具有再犯率問題。再論，即使現役軍官依交通意
        外而生過失傷害罪，那其實也是國防部可以容許的。且
        參諸如警察特考、海巡特考及公務人員高普考等國家考
        試，於消極資格限制上排除過失傷害者投考，實務上並
        非不可行，其安全後果亦非國防部想像中的如此危險。
      7.綜上論結，國防部現行安全查核機制之問題為以下幾點
        ：
        (1)違反憲法平等權：可以接受先成為軍官而後發生交通
          事故者，卻無法接受只是先發生交通事故再來投考軍
          官班隊的原告；兩件相同之罪，僅因時間點上的先後
          不同，卻導致不平等的差別待遇。且曾犯幫助殺人者
          ，猶能重新入伍繼續服役，而犯罪較輕微之原告卻無
          此機會；條件較差者，卻可以得到條件較佳者為優的
          待遇。且原告於軍中所服之勤務與一般志願役士兵並
          無不同，具相同能力與義務者，卻因不相關之條件而
          致無法享有相同之平等待遇。此乃國防部對軍官品德
          要求的矛盾之處。
        (2)違反憲法比例原則：客觀上，過失傷害的犯罪者，雖
          其事故仍有傷害，然原告過犯當下並無絲毫犯意，就
          現行過失傷害罪起訴標準來說，甚至在坐公車的時候
          不慎踩傷旁邊老太太的腳趾頭，都可能被告過失傷害
          且獲判有罪，然而這樣輕微的罪行記錄，用來全盤否
          定一個人的人格與品德，未免也太過荒謬。且實務上
          國軍亦非不可接受曾受有期徒刑宣告者擔任軍官。過
          失傷害之犯罪與軍官勤務之執行亦全無關連，限制於
          其政策目標上所不需耍之限制，毫無意義，卻已然侵
          害原告投考軍官班隊，達到自我實現之權利。
        (3)違反兩公約施行法：查法務部統計「公民與政治權利
          國際公約檢討法令」編號039 案，認為「中央警察大
          學臺灣警察專科學校初試錄取人員身家調查辦法」中
          規定「曾有犯罪行為經判決確定者」等情事，其身家
          調查為不合格，此招生規章於基本上與軍校乃至於志
          願役官士兵招生的安全查核是一樣的問題（原證11）
          。相同之考試資格的消極限制已被視為「仍有過度限
          制之嫌」（雖然警察特考並未做此限制），因此國軍
          志願役專業軍官班之相同限制，自有檢討之必要，以
          符合兩公約施行法精神。
      8.查97年國軍志願役專業預備軍官班招生簡章第1 條第2
        項第1 目：「曾經判處有期徒刑以上之刑（含緩刑與易
        科罰金）、或受保安處分、感訓處分、觀察勒戒、強制
        戒治裁判確定者不得報考。」並以此拒絕發給原告該班
        隊於97年7 月12日舉辦之考試准考證，然原告於94年因
        過失傷害罪被判處刑罰乃是「拘役50日」並非招生簡章
        所指「有期徒刑以上之刑」，可見原告並非該年度招生
        簡章內所限制之不得報考者，國防部卻以此規定為理由
        拒絕發給原告准考證，侵害原告合法之權利，該處分違
        法至為明顯。
      9.被告機關答辯稱招生簡章雖未規定判處拘役者不得報考
        ，但仍有規定「保安處分、感訓處分、觀察勒戒、強制
        戒治裁判確定者不得報考」，因此舉輕以明重，判處拘
        役者亦不得報考。然而辯稱上述諸等處分其相較於拘役
        而言是較輕微的刑罰，實在牽強。例如被認定為流氓遭
        判處管訓處分，其執行時間為1 年以上，3 年以下，其
        處分期間明顯較原告之拘役50日更久。其他如觀察勒戒
        、強制戒治處分，乃是因受處分人吸毒成癮而用之處分
        ，與原告因交通事故而受之過失傷害罪，事務本質不同
        ，根本無法比較。
      10.投身軍旅，報效國家，一直是原告的志向，亦是原告自
        我實現價值之所在，而國防部僅以死板之規定、迂腐之
        態度便要全盤否定原告之品德與人格，視作危險人物，
        並以斷絕原告人生自我實現之可能。然國防部規定與行
        事其實有甚多自相矛盾之情事，實難以服人。若是國防
        部總以迂腐、僵化之規定限制人民其實不需要被限制的
        權利，否定眾多與原告有相同問題之民眾的人格、品德
        。假國家安全之名行僵化懶惰之實，則國防部在權利受
        侵害的人民心裡，永遠都沒有正當性。
      11.國防部於本年修改規定，將原本不受規定拘束之遭判拘
        役者一併納入不得報考者之列，刻意排除原告原本應享
        有之合法權利：
        (1)原告發現本年度「99年國軍志願役專業預備軍官預備
          士官班考選簡章」（於今年度開始軍官與士官招募合
          併執行，故名稱略有不同）將原本之「曾經判處有期
          徒刑以上之情（含緩刑與易科罰金）、或受保安處分
          、感訓處分、觀察勒戒、強制戒治裁判確定者，不得
          報考。」等字修改為「曾受刑之宣告、保安處分、感
          訓處分、保護處分、強制戒治、觀察、勒戒者，不得
          報考。」（原證1 ）。據原告所了解，行政確認之訴
          之效果在於確認原處分是否違法，若由行政法庭確認
          原處分違法，則被告機關同事件不得再為相同之處分
          。
        (2)然本案原告循序進行行政救濟，原告推想國防部自知
          理虧，故於今年修改規定，將原本不受規定拘束之遭
          判拘役者一併納入不得報考者之列，刻意排除原告原
          本應享有之合法權利。因此規定之轉變，原告大膽假
          設．即使原告勝訴，原處分確認無效，但原告投考今
          年之軍官班隊同樣會遭國防部拒於門外，使原告對本
          案長久之努力失去意義，原告於97年遭受之不公待遇
          亦無任何平復，國防部此種做法實在是為被告量身訂
          作，以行政措施阻撓原告進行受侵害之權利平復，令
          人無法受。
        (3)查97年國軍志願役專業預備軍官班招生簡章之規定第
          1 條第1 項規定招生對象為：「年滿20歲至32歲以內
          ，具學士學位以上之未役男（女）青年，並符合本簡
          章所定之資格標準，志願服務軍旅者。」要求尚未服
          兵役者才可以報考（證1 ），雖原告已於98年10月20
          日服完義務役兵役退伍，然而原告之所以入伍服畢義
          務兵役，其前因乃是被告於97年7 月拒絕發給原告准
          考證，侵害原告應有權利所致。據此，被告機關亦不
          得以原告已服畢兵役，不符97年度招生簡章之未役要
          求再度拒絕原告參加考試。
        (4)被告以違法處分，致使原告投考軍官班權利之損害，
          原告於97年、98年至本年度共損失7 次參加該考試之
          機會如下：97年國軍志願役專業預備軍官班第1 梯次
          、第2 梯次、97年陸軍志願役專業預備軍官班第3 梯
          次98年陸軍志願役專業預備軍官班第1 梯次、第2 梯
          次98年國軍志願役專業預備軍官、預備士官班第1 梯
          次、第2 梯次。
    (二)被告主張之理由：
      1.程序部份
        (1)原告起訴要件，核與行政訴訟法第4條、第5條、第6
          條及第8條之規定尚有未符，實非合法。
          「按人民因公法上原因發生財產上給付之請求權，
            係以行政機關作成授益之行政處分為依據，而非以
            撤銷負擔之行政處分為依據者，如行政機關未依法
            作成處分，或作成否准授益之行政處分時，原則上
            人民應提起行政訴訟法第5 條請求該機關應為行政
            處分或應為特定內容行政處分之訴訟（課予義務訴
            訟），並得依同法第7 條規定，合併請求其他財產
            上給付，以為救濟，而非依同法第8條第2項規定，
            提起同法第4條第1項或第3 項無法達到其請求救濟
            目的之撤銷之訴而併為請求，以符合有效權利保護
            之訴訟法理。又由於行政訴訟各種訴訟種類之選擇
            與適用，與行政行為之方式及當事人請求法院保護
            之目的，息息相關，尚非依一般生活經驗得為判斷
            ，因此人民如無專業人士代理而提起行政訴訟，原
            則上僅需提出事實上聲明，審判長或陪席法官於必
            要時，應闡明訴訟關係，協助人民基於其事實上聲
            明，選擇正確訴訟種類，進行事實上及法律上適當
            完全之辯論，並記明言詞辯論筆錄，且於判決中敘
            明，以符合行政訴訟法第125條第2項、第3項及第4
            項規定之本旨。」為最高行政法院91年度裁字第60
            9 號裁定所明揭。次按「按人民於其憲法上所保障
            之權利，遭受不法侵害，經依法定程序提起訴訟，
            對於確定終局裁判所適用之法律或命令發生有牴觸
            憲法之疑義者，得聲請解釋憲法，司法院大法官審
            理案件法第5條第1項第2 款定有明文。系爭『中央
            警察大學91學年度研究所碩士班入學考試招生簡章
            』為警大就有關91學年度研究所碩士班招生事項，
            所訂定並對外發布之一般性法規範，該當於前開審
            理案件法第5條第1項第2 款所稱之命令，得為本院
            違憲審查之客體，合先說明。」為司法院釋字第62
            6號解釋理由書所明揭。
          經查，原告起訴狀中之訴之聲明論述略以：「國軍
            志願役專業軍官班招生規定之消極資格限制，有違
            憲法平等權、比例原則以及兩公約施行法，有過度
            限制問題，請求檢討志願役專業軍官班之消極資格
            限制放寬，使原告具報考資格，可以投身軍旅報效
            國家。」等語。觀諸原告訴之聲明，實無法明確明
            瞭原告欲提起何種訴訟類型，且再觀原告之聲明係
            「請求檢討志願役專業軍官班之消極資格限制放寬
            ，使原告具報考資格」，惟97年度國軍志願役專業
            預備軍官班招生簡章係被告機關所屬志願役專業預
            備軍官班考選委員會依兵役法第11條第1 項、軍事
            條例第5 條第1 項第4 款、第3 項及預備軍官預備
            士官選訓服役實施辦法第3 條、第5 條等規定之授
            權制定之法規命令，從而原告並無主觀公法上權利
            請求檢討國軍志願役專業預備軍官班招生簡章。是
            以，原告既無主觀上公法權利請求被告機關檢討修
            正國軍志願役專業預備軍官班招生簡章，且觀諸原
            告訴之聲明實不明瞭而無法推知其欲提起何種訴訟
            ，再說原告之請求亦不符合行政訴訟法上之各種訴
            訟類型，因此原告起訴要件，核與行政訴訟法第4
            條、第5 條、第6 條及第8 條之規定尚有未符，實
            非合法。
        (2)原告於99年4 月19日所提之行政訴訟補充理由狀中，
          請求本案追加被告機關應准予原告得報考99年度志願
          役專業預備軍官預備士官班隊之課予義務訴訟聲明，
          核與行政訴訟法第111 條規定尚有未符，實非合法。
          依行政訴訟法第111 條，訴狀送達後，原告不得將
            原訴變更或追加他訴。但經被告同意或行政法院認
            為適當者，不在此限。
          查本案於99年1月25日提起訴訟，且於99年4月6日
            行準備程序完畢。針對原告於99年4月19日始提出
            行政訴訟補充理由狀中，聲請本案訴之追加事，既
            本案原告起訴狀早已送達被告機關，從而被告機關
            不同意原告訴之追加。再者，原告提起之訴之追加
            ，係追加與本案原處分內容毫無相關之訴，且亦未
            有任何符合前揭行政訴訟法第111條第3項之各款事
            由，是以，原告請求追加之訴核與行政訴訟法第
            111條規定尚有未符，實非合法。
        (3)原告於99年4月19日所提追加被告機關應准予原告得
          報考99年度志願役專業預備軍官預備士官班隊之課予
          義務訴訟聲明，核與行政訴訟法第5條規定尚有未符
          ，實非合法。
          按「人民因中央或地方機關對其依法申請之案件，
            予以駁回，認為其權利或法律上利益受違法損害者
            ，經依訴願程序後，得向高等行政法院提起請求該
            機關應為行政處分或應為特定內容之行政處分之訴
            訟。」、「又依訴願法第二條第一項及行政訴訟法
            第五條之規定，行政機關對人民依法申請之案件，
            有作成行政處分之義務，如其應作為而不作為，致
            人民之權利或法律上利益受損害者，人民須先循序
            訴願程序後，始得提起課予義務訴訟，不得直接提
            起一般給付訴訟，否則因起訴不備其他要件，自為
            法所不許。」、「按『人民因中央或地方機關對其
            依法申請之案件，予以駁回，認為其權利或法律上
            利益受違法損害者，經依訴願程序後，得向高等行
            政法院提起請求該機關應為行政處分或應為特定內
            容之行政處分之訴訟。』為行政訴訟法第五條第二
            項所明定。是人民提起本項訴訟，以有依法申請之
            案件受駁回為要件。若法規並未明定人民有請求行
            政機關作為之權，則人民請求行政機關作為遭拒，
            即不符依法申請之案件受駁回之要件，自不得提起
            本項訴訟。」分別為行政訴訟法第5條第2項、最高
            行政法院92年度判字第137 號判決及最高行政法院
            93年度判字第1322號判決所明揭。準此以言，人民
            提起行政訴訟法第5 條第2 項訴訟，以有依法申請
            之案件受駁回為要件。
          查原告於99年4 月19日所提之行政訴訟補充理由狀
            ，請求追加被告機關應准予原告以97年當時之客觀
            條件，讓原告得以報考99年度志願役專業預備軍官
            預備士官班隊。揆諸前揭規定及判決意旨可知，人
            民提起行政訴訟法第5條第2項訴訟，以有依法申請
            之案件受駁回為要件。因此，原告聲請追加課予義
            務訴訟，係請求被告機關准予其報考99年度志願役
            專業預備軍官預備士官班隊，惟原告根本尚未報考
            99年度之招生考試，且被告機關亦未有任何准駁之
            處分，從而原告針對99年度報考志願役專業預備軍
            官預備士官班隊之權利根本未受侵害。更況，原告
            陳稱其97年度報考志願役專業預備軍官預備士官班
            隊之權利受損，與其欲追加之訴係保護99年度報考
            志願役專業預備軍官預備士官班隊之權利係不同之
            事，故原告之權利於未受損害情況下，實不能請求
            預備之訴以保護其未來之權利。是以，原告根本尚
            未報考99年度志願役專業預備軍官預備士官班隊，
            且被告機關亦未有任何准駁之處分，從而原告之權
            利根本未受損害，故原告請求追加之訴核與行政訴
            訟法第5條規定尚有未符，實非合法。
      2.實體部份
        (1)被告機關依97年度國軍志願役專業預備軍官班招生簡
          章第1條第2項第3款第1目之規定審查原告之報考資格
          ，洵屬於法並無違背。
          按「前二條預備軍官、預備士官選訓服役實施辦法
            ，由國防部會同相關機關定之。」、「基礎教育以
            培養國軍軍官及士官為目的，由軍事學校辦理，其
            類別及宗旨如下：……四、軍事養成教育：以對具
            有大學、專科或中等教育學歷者，施予軍事養成教
            育為宗旨；得設常備軍官班、常備士官班、預備軍
            官班、預備士官班或同等班隊。」、「第一項第四
            款學生班次之設立、入學方式、入學資格、修業期
            限、修業課程、成績考核、學籍管理、畢業資格及
            授予第一項學生軍事學資等事項之規則，由國防部
            定之。」、「預備軍官或預備士官年度考選之對象
            、方式、員額、專長職類、資格、報名方式及其他
            相關事宜，由國防部訂定考選計畫實施，……。」
            、「預備軍官或預備士官之考選，由國防部、內政
            部、教育部等相關機關依考選計畫組成考選委員會
            ，訂定考選簡章辦理。」、「曾經判處有期徒刑以
            上之刑（含緩刑與易科罰金）、或受保安處分、感
            訓處分、觀察勒戒、強制戒治裁判確定者不得報考
            。」分別為兵役法第11條第1 項、軍事教育條例第
            5 條第1 項第4 款、第3 項、預備軍官預備士官選
            訓服役實施辦法第3 條、第5 條、97年度國軍志願
            役專業預備軍官班招生簡章第1 條第2 項第3 款第
            1 目所明揭。
          次按，「在目的的考量上，未規定之事項與法律某
            一條文所規定之事項，具有事理或情理上之當然關
            係，或在邏輯上二者有必然之當然關係，均可認為
            未規定之事項，已涵蓋於已規定事項中。其表現方
            式依下列兩種正面推理(argumentum a fortiori）
            （註九）：（一）以小推大(a minore ad maius）
            ；（二）以大推小(a maiore ad minus）。以小推
            大之關係，類如唐律所稱『舉輕以明重』；而以大
            推小之關係，則類如唐律所稱『舉重以明輕』。蓋
            在吾人生活領域中，舉凡目的之大小，分量之輕重
            ，數量之多寡，質地之好壞，程度之深淺，乃至於
            速度之快慢等現象，所在多有，苟必責成立法者一
            一予以規定，始具規範之效力，則不僅不合乎法律
            簡潔之要求，抑亦無必要。」為司法院大法官釋字
            第601號解釋所附大法官楊仁壽、王和雄等2人之協
            同意見書著有明文（參附件1 ）。再按，「行為之
            處罰，以行為時之法律有明文規定者為限。拘束人
            身自由之保安處分，亦同。」、「保安處分本質上
            是干預人民自由的處分，因此，當應受憲法上的法
            律保留原則及比例原則的拘束。……保安處分之措
            施亦含有社會隔離、拘束身體自由之性質，其限制
            人民之權利，實與刑罰同，本諸法治國家保障人權
            之原理及刑法之保護作用，其法律規定之內容應受
            比例原則之規範，使保安處分之宣告，與行為人所
            為行為之嚴重性、行為人所表現之危險性，及對於
            行為人未來行為之期待性相當。……於2005年新刑
            法就此有大幅修法，針對保安處分與刑罰、罪行法
            定原則及從新、從舊與從輕原則的關係大幅調整，
            區分成拘束與非拘束人身自由保安處分兩大類型。
            」分別為刑法第1 條之規定及學者林鈺雄之見解（
            林鈺雄，新刑法總則，初版，第656-657 頁）（附
            件5 ）所明揭。末按，「訂定命令的裁量，指行政
            機關就命令的訂定所擁有的某種決定或形成自由。
            在民主法治國家，雖然法規命令的訂定原則上須有
            法律的授權，並須受法律的拘束，特別是受授權之
            內容、目的與範圍的拘束，但訂定命令的行政機關
            在這種種由立法者所預設的框框範圍內，或基於法
            律積極的明示或消極的默示，一般而言仍都擁有一
            定程度依自己意志決定的自由判斷或形成空間。這
            種自由，或者說裁量，除了主要包括『如何』訂定
            命令的裁量外，有時也兼含『是否』與『何時』訂
            定命令的裁量。」為學者許宗力之見解（許宗力，
            憲法與法治國行政，第2 版，第210-211 頁）（附
            件6 ）所明揭。
          國防部依前揭各項法令之授權，對於國軍志願役專
            業預備軍官班之考選事項，由國防部、內政部、教
            育部等相關機關依考選計畫組成考選委員會，訂定
            考選簡章辦理。
          於未及規定或具體見諸文字之情形時，若現有規定
            所規範之事項與未及規範者具有事理或情理上之當
            然關係，或在邏輯上二者有必然之當然關係者，均
            應可認未規定之事項，已涵蓋於已規定事項中，而
            以小推大或以大推小之推論得證。
          保安處分之措施含有社會隔離、拘束身體自由之性
            質，其限制人民之權利，實與刑罰同，從而其本質
            上是干預人民自由的處分。又保安處分區分成拘束
            與非拘束人身自由保安處分兩大類型。
          訂定命令的裁量，指行政機關就命令的訂定所擁有
            的某種決定或形成自由。且一般而言仍都擁有一定
            程度依自己意志決定的自由判斷或形成空間。
        (2)查原告報考97年度國軍志願役專業預備軍官班，經被
          告機關受理後依97年度國軍志願役專業預備軍官班招
          生簡章（以下簡稱97年度招生簡章）審核原告報告資
          格。惟於審查後，發現原告曾於94年因違犯「過失傷
          害罪」，而為臺灣桃園地方法院（94年度交簡上字第
          66號）判決定讞，處拘役50日，因此不符97年度招生
          簡章第1 條第2 項第3 款第1 目之規定，所以被告機
          關於97年7 月10日寄發「民國97年參加國軍志願役專
          業預備軍官班第一梯次考選資格審查不合格通知單」
          之文書給原告。而本案97年度招生簡章第1 條第2 項
          第3款 第1 目雖未規定拘役之型態：
          本件「97年度國軍志願役專業預備軍官招生簡章」
            雖未規定判處「拘役」者不得報考，惟非但曾經判
            處有期徒刑以上之刑(含緩刑及易科罰金)者囊括其
            中，甚且法律評價較拘役更為輕微之保安處分、感
            訓處分、觀察勒戒、強制戒治裁判確定者，亦均屬
            不得報考之列等可知，揆諸前揭司法院大法官釋字
            第601號解釋所附大法官楊仁壽、王和雄等2人之協
            同意見書所載「舉輕以明重」之法理，自應認判處
            拘役之刑亦屬報考資格之限制為是。因此被告機關
            所屬志願役專業預備軍官班甄選委員會依前揭經法
            律授權制定之97年度國軍志願役專業預備軍官班招
            生簡章第1條第2項第3款第1目之規定，審查原告報
            考資格不合格，而否准原告之報考。
          揆諸前揭兵役法第11條第1項、軍事教育條例第5條
            第1項第4款、第3項、預備軍官預備士官選訓服役
            實施辦法第3條、第5條、97年度國軍志願役專業預
            備軍官班招生簡章第1條第2項第3款第1目等規定之
            意旨可知，國防部依前揭各項法令之授權，對於國
            軍志願役專業預備軍官班之考選事項，由國防部、
            內政部、教育部等相關機關依考選計畫組成考選委
            員會，訂定考選簡章辦理。因此，被告機關依法律
            之授權係具有訂定該國軍志願役專業預備軍官班招
            生簡章之形成自由，且包含如何訂定及何時訂定之
            裁量權限，準此，倘若被告機關於訂定該招生簡章
            內容上未有任何裁量瑕疵之情況，法院於審查上應
            該予以尊重。
          再者，揆諸前揭刑法第1 條及學者林鈺雄之見解意
            旨可知，保安處分之措施含有社會隔離、拘束身體
            自由之性質，其限制人民之權利，實與刑罰同，從
            而其本質上是干預人民自由的處分。又保安處分區
            分成拘束與非拘束人身自由保安處分兩大類型。因
            此，97年度招生簡章第1條第2項第3款第1目之規定
            包含保安處分之型態在內，而保安處分又區分成拘
            束與非拘束人身自由之兩種類型，從而雖本案97年
            度招生簡章第1條第2項第3款第1目未規定拘役之型
            態，然因拘役亦實屬拘束人身自由之刑罰，準此依
            舉輕以明重之法理，既97年度招生簡章之規定都包
            含非拘束人身自由處分等較輕刑罰之型態，更況拘
            束人身自由之拘役係較重之刑罰效果，其更應包括
            在內，自不待言。
          更況，因保安處分本質上係具拘束身體自由之性質
            ，其限制人民之權利，實與刑罰同，從而刑法之修
            正始將刑罰與拘束人身自由之保安處分同規定入前
            揭刑法第1 條內，要求均需符合罪刑法定原則，從
            而顯見同係刑罰種類的拘役與保安處分在本質上根
            本無不同之處，準此自不得僅以97年度招生簡章第
            1條第2項第3款第1目未明文規定拘役之型態，即認
            定該規定之立法意旨有排除拘役之型態在內，否則
            實已該97年度招生簡章之規定意旨有違，而不符國
            軍在招募所需人才上所具有之裁量權限。
          最後，被告機關於制定該招生簡章上，既然具有訂
            定命令之裁量權限，則其訂定該招生簡章之各項條
            款時，必定均具有訂定之立法意旨，因此被告機關
            於審核原告之報考資格時，本於授權範圍內之權限
            認定原告不符報考資格而否准其報告事，此時被告
            機關並未有任何裁量瑕疵之事由發生，從而被告機
            關並未有任何違法情事才是。
          是以，雖本案97年度招生簡章第1條第2項第3款第1
            目雖未規定拘役之型態，惟依舉輕以明重之法理，
            既該簡章規定包含非拘束人身自由之保安處分，因
            此拘束人身自由之拘役之較重之刑罰處分自應包括
            在內，實符合97年度招生簡章第1條第2項第3款第1
            目規定意旨，故被告機關以原告資格不符，而於97
            年7月10日寄發「民國97年參加國軍志願役專業預
            備軍官班第一梯次考選資格審查不合格通知單」之
            文書給原告，洵屬於法並無違背。
        (3)本案國軍志願役專業預備軍官與警察特考、海巡特考
          、公務人員高普考等晉用人員，不僅其所從事之職務
          性質不同，且其人員晉用目的更不相同，實無法比照
          辦理。
          按「巡防機關掌理下列事項：……七、執行事項：
            （一）海上交通秩序之管制及維護事項。（二）海
            上救難、海洋災害救護及海上糾紛之處理事項。（
            三）漁業巡護及漁業資源之維護事項。（四）海洋
            環境保護及保育事項。」、「警察任務為依法維持
            公共秩序、保護社會安全，防止一切危害，促進人
            民福利。」、「二、訓練類別及重點：（一）基礎
            訓練：以充實初任公務人員應具備之基本觀念、品
            德操守、服務態度及行政程序與技術為重點。（二
            ）實務訓練：以增進有關工作所需知能及考核品德
            操守、服務態度為重點。」、「五、訓練機關（構
            ）學校：（一）基礎訓練：由國家文官培訓所或受
            委託之相關訓練機關學校辦理。」分別為海岸巡防
            法第4條、警察法第2條及98年公務人員高等暨普通
            考試錄取人員訓練計畫第2點、第5點（被證5）所
            明揭。
          準此以言，海岸巡防人員係職司海岸管制區之管制
            及安全維護事項、入出港船舶或其水上運輸工具之
            安全檢查事項、海域、海岸、河口與非通商口岸之
            查緝走私、防止非法入出國、執行、通商口岸人員
            之安全檢查及其他犯罪調查事項；警察人員係職司
            從事警勤區、犯罪偵防、交通執法、群體抗爭活動
            處理及執行押送、戒護等工作；高等暨普考等文官
            公務人員係職司各行政機關文書處理之相關事宜。
          查原告主張觀諸98年度警察特考、海巡特考、公務
            人員高普考等國家考試，於消極資格限制上均無如
            國軍志願役專業預備軍官報名簡章第1條第2項第3
            款第1 目之規定，然上揭人員雖職務性質不同，但
            其本質並非全然無法比較，畢竟警務人員、海巡人
            員與國家同樣具有使用武器之機會、以及保障國家
            安全之責任，所以應比照辦理。惟：
            (甲)揆諸前揭規定意旨可知，海岸巡防人員係職司海
              岸管制區之管制及安全維護事項……等工作；而
              警察人員係職司從事警勤區、犯罪偵防、交通執
              法……等工作；高等暨普考等文官公務人員係職
              司各行政機關文書處理工作；國軍志願役專業預
              備軍官之招考立法目的係職司合法持有具攻擊性
              槍械，並得於必要時使用武力以確保國防安全之
              軍隊指揮、監督工作，為確保國家、軍事安全，
              預防報考之考生身分複雜、不明或隱匿身分等情
              事，有危國家或軍事之安全，其4種人員之職務
              工作性質實不相同，於招考之立法目的上更屬不
              同之考量，再況高普考公務人員係屬文官體系，
              根本無法和屬武官體系之國軍志願役專業預備軍
              官作為相提並論。
            (乙)抑有進者，警察特考、海巡特考、公務人員高普
              考等晉用人員所職司之事務和晉用之立法目的均
              較無特殊之考量，因此統一由考試院舉辦國家考
              試選取晉用人員，惟觀諸國軍志願役專業預備軍
              官之招考目的及職司之工作，均特別立法由被告
              機關量身選取最適人員而獨立招考，即可觀察出
              上揭4 種人員實無法作為比較對象而要求招生簡
              章上為相同之規定，亦更無法僅如同原告之主張
              提及警務人員、海巡人員和國軍志願役專業預備
              軍官均具有使用武器之機會，即要求不同晉用目
              的考量下之人員應在招生簡章上為相同之規定。
            (丙)是以，原告主張警察特考、海巡特考、公務人員
              高普考等晉用人員和國軍志願役專業預備軍官因
              同樣具有武器使用之機會，即要求招生簡章上作
              相同之規定，實係漠視上揭4 種人員之晉用立法
              目的根本不同而無法為相提並論，從而原告之主
              張，實無理由。
        (4)義務役軍官與志願役軍官之內部從事及參與國防安全
          事誤人員安全調查查詢事項，其2 者考量之點並不相
          同，實難謂其2者在待遇上有違平等原則。
          按「中華民國人民，無分男女、宗教、種族、階級
            、黨派，在法律上一律平等。」、「人民有依法律
            服兵役之義務。」、、「憲法第7 條所定之平等權
            ，係為保障人民在法律上地位之實質平等，並不限
            制法律授權主管機關，斟酌具體案件事實上之差異
            及立法之目的，而為合理之不同處置。」、「憲法
            第7 條平等原則並非指絕對、機械之形式上平等，
            而係保障人民在法律上地位之實質平等，立法機關
            基於憲法之價值體系及立法目的，自得斟酌規範事
            務性質之差異而為合理之區別對待。」分別為憲法
            第7條、第20條、司法院釋字第211號及第485 號所
            明揭。次按，「現行法律對於公務員之定義，因各
            該法律之立法目的而互有不同。按國家對於公務員
            有給予俸給、退休金等維持其生活之義務，公務員
            退休法制之基本精神，在於國家應保障公務員退休
            後之生活，並以酬謝其長期之辛勞，故凡依法令或
            經任用程序，與國家間發生公法上職務關係者，圾
            應享有領取退休金等之權利，不因職務之性質而有
            不同。基此，凡為國家、即為全體國民服勤務之人
            ，其為國家服務之期間，均應計入退休年資，以為
            退休金計算之基礎。軍人係公務員退休法制意義下
            之公務員，自有依法支領退伍金或退休俸之權利，
            同時因其服務之對象為國家，亦得依法以其軍中服
            役年資與任公務員之年資合併計算為其退休年資。
            義務役軍人雖依據憲法第二十條與兵役法等相關規
            定而服役，於服役原因、時間長短及專業知識等方
            面與志願役軍人或有不同，但其於服役期間所應負
            之忠誠義務與依法為國家服勤務等特質，與志願役
            軍人尚無差別，故軍人依法所應享有服務年資計算
            之權益，不因其役別為義務役或志願役而有異。又
            退休年資計算與職等比敘年資之計算，前者著重公
            務員為國家服務之期間長短，至其所服勤務性質是
            否相同並非所問；後者則注重國家分官設職之功能
            與職務上之專業分工，兩者之基本原則不盡相同，
            故法律或相關機關就軍職年資之比敘依事實上差異
            而為必要之限制，尚非憲法所不許。」此觀司法院
            釋字第455 號所附大法官翁岳生之協同意見書（參
            附件2 ）著有明文。
          准此以言：憲法第7 條之平等原則，並非指絕對、
            機械之形式上平等，而係保障人民在法律上地位之
            實質平等。申言之，平等原則係指「相同的事物為
            相同的處理，不同事物即為不同處理」。軍人係公
            務員退休法制意義下之公務員，自有依法支領退伍
            金或退休俸之權利，因此不論係義務役或志願役軍
            人都適用公務員退休法計算退休年資。
        (5)查原告主張其於97年11月12日至98年10月20日於聯合
          後勤學校勤務隊服義務役兵役期間，所執行之勤務與
          一般志願役士兵並無不同，亦通過內部安全查核項目
          得以擔任安全士官守備軍械室與彈藥庫，且以司法院
          釋字第455 號所述：「義務役軍人與志願役軍人之服
          役時間長短及專業知識或屬有間，但其於服役期間所
          應負之忠誠義務與依法為國家服勤務等特質，與志願
          役軍人尚無差別。」等語，認其既可通過義務役士兵
          之品德要求，在義務役軍人與志願役軍人應享有相同
          權利下，其不得報考志願役預備軍官，有違憲法平等
          權之精神。惟
          揆諸前揭憲法第7 條、第20條、司法院釋字第211
            號及第485 號之意旨，平等原則係指「相同的事物
            為相同的處理，不同事物即為不同處理」。又平等
            原則之適用範圍，係指「法律適用上之平等」與「
            法律制定之平等」。而「法律適用上之平等」，須
            有兩個以上的個案加以比較，由行政機關依「事物
            本質」來判斷得否作不同之認定。故若兩個個案之
            事物本質並不相同，則無法納入適用平等原則之適
            用範圍，自無平等原則之問題。因此，原告主張其
            於98年服義務役於國防部所屬聯合後勤司令部之聯
            合後勤學校補運分部勤務隊，並經該校內部「從事
            及參與國防安全事務」人員安全調查，認為無安全
            顧慮而擔任衛哨勤務云云。但其係基於憲法第20條
            人民有依法服兵役之義務，復基於義務役人員於國
            防部所屬單位服務時，賦予各項工作如擔任衛哨等
            基礎勤務，依據該項內部「從事及參與國防安全事
            務」人員安全調查查詢事項，而為「思想」及「品
            德」之調查，與志願役預備軍官之安全調查項目係
            針對有無前科與曾被判處有期徒刑確定等，或是否
            為本國籍、雙重國籍等情事，不可相提並論。申言
            之，兩者之「事物本質」並不相同，無法納入平等
            原則之適用範圍。
          抑有進者，原告援引司法院釋字第455 號作為主張
            義務役軍人與志願役軍人在品德要求上應係完全相
            同。惟揆諸前揭司法院釋字第455 號解釋意旨，其
            解釋之標的案例係觀諸志願役軍人係屬公務員，從
            而其應享有同公務員之年資計算權利，且在義務役
            軍人雖與志願役軍人因服役原因、時間長短及專業
            知識等方面與志願役軍人或有不同，但其於服役期
            間所應負之忠誠義務與依法為國家服勤務等特質，
            與志願役軍人尚無差別，所以應享有同公務員之年
            資計算權利。因此，司法院釋字第455 號之案例係
            已經具志願役軍人和義務役軍人身分之人員，其退
            休權利應同於文官公務員，惟本案係尚未具志願役
            軍人身份，其招考晉用人員之資格要件上應具備何
            種條件，實和司法院釋字第455 號之案例不相同，
            從而原告執不同之情事，主張應相同之處理，實係
            不符平等原則。
          是以，原告主張其於服義務役軍人期間，通過補運
            分部內部「從事及參與國防安全事務」人員安全調
            查，惟其調查事項並不能與針對志願役報考人員之
            「前科紀錄」、「國籍」等安全查核事項等同視之
            ，因此其2者考量之點並不相同，實難謂其2者在待
            遇上有違平等原則。
        (6)原告主張國軍以「曾受有期徒刑宣告者即不得報考」
          的態度，有違憲法比例原則之精神，惟實屬原告之誤
          會。
          按「按人民受教育之權利，依其憲法規範基礎之不
            同，可區分為『受國民教育之權利』及『受國民教
            育以外教育之權利』。前者明定於憲法第21條，旨
            在使人民得請求國家提供以國民教育為內容之給付
            ，國家亦有履行該項給付之義務。至於人民受國民
            教育以外教育之權利，固為憲法第22條所保障（本
            院釋字第382 號解釋參照），惟鑑於教育資源有限
            ，所保障者係以學生在校接受教育之權利不受國家
            恣意限制或剝奪為主要內容，並不包括賦予人民請
            求給予入學許可、提供特定教育給付之權利。是國
            民教育學校以外之各級各類學校訂定特定之入學資
            格，排除資格不符之考生入學就讀，例如系爭招生
            簡章排除色盲之考生進入警大就讀，尚不得謂已侵
            害該考生受憲法保障之受教育權。除非相關入學資
            格條件違反憲法第七條人民在法律上一律平等暨第
            一百五十九條國民受教育之機會一律平等之規定，
            而不當限制或剝奪人民受教育之公平機會，否則即
            不生牴觸憲法之問題。」、「在權力分立的架構下
            ，定性一個機關組織之為行政抑或立法，主要當是
            參酌所行使職權之內容以及職權行使所欲達成之目
            的判斷之，而不是以組織特徵為判斷依據，因權力
            分立目的除在防止國家濫權，以保障人民自由權利
            外，亦在促使國家決定達到儘可能正確之境界，則
            機關組織設計本身明顯絕非目的，反而是為了最適
            實現國家任務之手段，質言之，並不是先設機關，
            再決定配置何種任務，而是先確定欲達成何種國家
            任務，再決定組織如何設計，以助成任務之達成。
            因此，組織法是否違反權力分立，應檢驗的應該是
            該國家任務是否配屬於適當之機關？該機關之組織
            設計是否適於達成該國家任務之目的？而不是根據
            組織特徵檢驗任務之賦予是否得當。」分別為司法
            院釋字第626號解釋理由書及司法院釋字第585號所
            附大法官許宗力之部份不同意見書著有明文。次按
            ，「中華民國88年4 月21日修正公布之道路交通管
            理處罰條例第37條第1 項規定：『曾犯故意殺人、
            搶劫、搶奪、強盜、恐嚇取財、擄人勒贖或刑法第
            221 條至第229 條妨害性自主之罪，經判決罪刑確
            定者，不准辦理營業小客車駕駛人執業登記。』乃
            基於營業小客車營運及其駕駛人工作之特性，就駕
            駛人個人應具備之主觀條件，對人民職業選擇自由
            所為之限制，旨在保障乘客之安全，確保社會之治
            安，及增進營業小客車之職業信賴，與首開憲法意
            旨相符，於憲法第23條之規定，尚無牴觸。……營
            業小客車為都會地區社會大眾之重要公共交通工具
            ，因其營運與其他機動車輛有異，其駕駛人工作與
            乘客安危、社會治安具有密切關聯之特性。為維護
            乘客生命、身體及財產之安全，確保社會治安，建
            立計程車安全營運之優質環境，增進營業小客車之
            職業信賴，相關機關就營業小客車駕駛人主觀資格
            ，設一定之限制，避免對於乘客具有特別侵害危險
            性者，利用駕駛小客車營業之機會從事犯罪行為，
            實屬防止妨礙他人之自由，維持社會秩序，增進公
            共利益所必要。」此觀司法院釋字第584 號解釋理
            由書自明。
          揆諸前揭司法院釋字第626 號解釋理由書及司法院
            釋字第585 號所附大法官許宗力之部份不同意見書
            之意旨可知，原告報考國軍志願役專業預備軍官班
            之權利，固係屬受國民教育以外教育之權利，然鑑
            於國軍志願役專業預備軍官係為職司合法持有具攻
            擊性槍械，並得於必要時使用武力以確保國防安全
            之軍隊指揮、監督工作、國家及軍事安全，從而基
            於權利分立之目的下，揆諸前揭兵役法第11條第1
            項、軍事教育條例第5 條第1 項第4 款、第3 項、
            預備軍官預備士官選訓服役實施辦法第3 條、第5
            條，授權由被告機關依其立法目的訂立招生資格條
            件，作為選取最適之志願役專業預備軍官之受授權
            機關，實係為符合機關功能最適法理，此有大法官
            許宗力之見解可稽（見許宗力著之「法與國家權力
            」，81年初版，頁139 ）。
          再者，原告主張依司法院釋字第584 號之精神審視
            本案，97年度國軍志願役專業預備軍官班招生簡章
            第1條第2項第3款第1目之規定有違憲法比例原則之
            精神。惟揆諸前揭司法院釋字第584 號解釋意旨，
            係限制營業小客車駕駛人工作資格之條件審查及闡
            釋其立法目的係為乘客安危及社會治安，實和本案
            之情況迥然不侔。且亦難以明瞭原告主張被告機關
            訂立97年度國軍志願役專業預備軍官班招生簡章第
            1條第2項第3款第1目之規定有違憲法比例原則之精
            神，並援引司法院釋字第584號係所謂何指。
          是以，被告機關係訂立國軍志願役專業預備軍官班
            招生條件之最適功能機關，從而被告機關依其授權
            立法目的訂立前揭簡章，實無由任何違反憲法比例
            原則之事，所以原告之主張實無理由。
        (7)原告主張志願役專業軍官應比照中央警察大學初試錄
          取人員身家調查辦法，實符合兩公約施行法精神，惟
          原告之主張實無理由。
          按「警大因兼負培養警察專門人才與研究高深警察
            學術之雙重任務，期其學生畢業後均能投入警界，
            為國家社會治安投注心力，並在警察工作中運用所
            學，將理論與實務結合；若學生入學接受警察教育
            ，卻未能勝任警察、治安等實務工作，將與警大設
            校宗旨不符。為求上開設校宗旨之達成及教育資源
            之有效運用，乃以無色盲為入學條件之一，預先排
            除不適合擔任警察之人。是項目的之達成，有助於
            警政素質之提升，並使社會治安、人權保障、警察
            形象及執法威信得以維持或改善，進而促進法治國
            家之發展，自屬重要公共利益。因警察工作之範圍
            廣泛、內容繁雜，職務常須輪調，隨時可能發生判
            斷顏色之需要，色盲者因此確有不適合擔任警察之
            正當理由。是系爭招生簡章規定排除色盲者之入學
            資格，集中有限教育資源於培育適合擔任警察之學
            生，自難謂與其所欲達成之目的間欠缺實質關聯。
            雖在現行制度下，警大畢業之一般生仍須另行參加
            警察特考，經考試及格後始取得警察任用資格而得
            擔任警察；且其於在校期間不享公費，亦不負有畢
            業後從事警察工作之義務，以致警大並不保障亦不
            強制所有一般生畢業後均從事警察工作。然此仍不
            妨礙警大在其所得決策之範圍內，儘可能追求符合
            設校宗旨及有效運用教育資源之目的，況所採排除
            色盲者入學之手段，亦確有助於前開目的之有效達
            成。是系爭招生簡章之規定與該目的間之實質關聯
            性，並不因此而受影響，與憲法第7條及第159條規
            定並無牴觸。」此觀司法院釋字第626 號解釋理由
            書自明。
          準此以言，警大因兼負培養警察專門人才與研究高
            深警察學術之雙重任務，期其學生畢業後均能投入
            警界，為國家社會治安投注心力，並在警察工作中
            運用所學，將理論與實務結合。
          查原告主張中央警察大學臺灣警察專科學校初試錄
            取人員身家調查辦法中規定「曾有犯罪行為經判決
            確定者」等情事，其招生規定同於志願役軍官招生
            的安全查核一樣，因此既法務部統計「公民與政治
            權利國際公約檢討法令」編號039 案，認以「曾有
            犯罪行為經判決確定者」等情事被視為過度限制之
            嫌，因此國軍志願役應比照而有檢討必要，始符兩
            公約施行法之精神。惟揆諸前揭釋字意旨可知，警
            大之招生立法目的係為培養警察專門人才與研究高
            深警察學術之雙重任務，期其學生畢業後均能投入
            警界，為國家社會治安投注心力，與國軍志願役專
            業預備軍官之招生目的，係為職司合法持有具攻擊
            性槍械，並得於必要時使用武力以確保國防安全之
            軍隊指揮、監督工作、國家及軍事安全，其2 者考
            量目的完全不同。再說，原告以法務部統計「公民
            與政治權利國際公約檢討法令」編號039 案等行政
            內部政策研擬討論，即率斷國軍志願役軍官之招生
            條件有過度限制之嫌，完全未考量其2 者實有不同
            招生目的和職司職務完全不同，因此其主張實屬無
            理由。
          是以，原告主張國軍志願役軍官之招生條件應比照
            中央警察大學臺灣警察專科學校初試錄取人員身家
            調查辦法，檢討其招生規定，惟其2 者招生、立法
            目的及職務性質均不相同，實無法相提並論，從而
            其主張實無理由。
        (8)被告機關具有修改國軍志願役專業預備軍官班招生簡
          章之權利，且根本未侵害原告報考之權利，故原告之
          主張實無理由。
          按前揭兵役法第11條第1項、軍事教育條例第5條第
            1 項第4款、第3項、預備軍官預備士官選訓服役實
            施辦法第3條、第5條等規定意旨可知，國防部依前
            揭各項法令之授權，對於國軍志願役專業預備軍官
            班之考選事項，由國防部、內政部、教育部等相關
            機關依考選計畫組成考選委員會，訂定考選簡章辦
            理。
          查原告主張被告機關修改99年度國軍志願役專業預
            備軍官班招生簡章之規定，侵害其報考之權利。揆
            諸前揭規定意旨可知，被告機關經法令之授權，係
            合法具有訂定該招生簡章內容之權限，其有訂定該
            招生簡章命令之形成自由，因此被告機關於未有任
            何裁量瑕疵之情形下且基於權力分立之原則，其他
            各機關與法院均應予以尊重，從而既被告機關係有
            權修改99年度國軍志願役專業預備軍官班招生簡章
            之規定，且原告亦尚未報考99年度國軍志願役專業
            預備軍官班，則被告機關根本未侵害原告報考之權
            利。
          是以，被告機關具訂定國軍志願役專業預備軍官班
            招生簡章之形成自由，其他各機關與法院均應予以
            尊重，且原告亦尚未報考99年度國軍志願役專業預
            備軍官班，因此原告之權利根本尚未遭受侵害，從
            而原告之主張實無理由。
        (9)綜上所述，原告要求被告機關檢討97年度國軍志願役
          專業預備軍官班招生簡章，係不具主觀上公法權利，
          且被告機關寄發予原告之報考資格審查通知書並無任
          何違法之處，從而原告之各項主張非屬有據，爰依法
          狀請判決如答辯之聲明。
    理  由
一、按兵役法第11條第1 項規定「前二條預備軍官、預備士官選
    訓服役實施辦法，由國防部會同相關機關定之。」次按軍事
    教育條例第5條第1項第4款及第3項規定「基礎教育以培養國
    軍軍官及士官為目的，由軍事學校辦理，其類別及宗旨如下
    ：一、…四、軍事養成教育：以對具有大學、專科或中等教
    育學歷者，施予軍事養成教育為宗旨；得設常備軍官班、常
    備士官班、預備軍官班、預備士官班或同等班隊。」「第一
    項第四款學生班次之設立、入學方式、入學資格、修業期限
    、修業課程、成績考核、學籍管理、畢業資格及授予第一項
    學生軍事學資等事項之規則，由國防部定之。」又預備軍官
    預備士官選訓服役實施辦法第3 條前段規定「預備軍官或預
    備士官年度考選之對象、方式、員額、專長職類、資格、報
    名方式及其他相關事宜，由國防部訂定考選計畫實施，…。
    」第5 條規定「預備軍官或預備士官之考選，由國防部、內
    政部、教育部等相關機關依考選計畫組成考選委員會，訂定
    考選簡章辦理。…」另97年國軍志願役專業預備軍官班招生
    簡章壹之二、資格（三）規定「有下列情形之一者不得報名
    參加考選：1.曾經判處有期徒刑以上之刑（含緩刑與易科罰
    金）、或受保安處分、感訓處分、觀察勒戒、強制戒治裁判
    確定者不得報考。但符合少年事件處理法第83條之1第1項規
    定者，不在此限。」
二、原告於97年6 月參加國軍志願役專業預備軍官班第一梯次甄
    選報名，經國防部志願役專業預備軍官班甄選委員會於97年
    7 月10日通知原告審查結果為安全查核不合格，無法核發准
    考證予原告。原告不服，提起訴願遭決定駁回各情，有，有
    國軍志願役專業預備軍官班招生報名表、97年國軍志願役專
    業預備軍官班招生簡章、國防部志願役專業預備軍官班甄選
    委員會97年7 月10日通知、臺灣桃園地方法院94 年8月31日
    94年度交簡上字第66號刑事判決、行政院訴願決定書等附原
    處分卷及訴願卷內可稽。
三、原告循序起訴意旨略以：原告所犯之過失傷害，事發於93年
    1 月27日下午上班途中，騎乘機車不慎撞上穿越馬路之路人
    ，導致傷者左小腿骨折必須休養3 個月，最後民事部份以原
    告賠償傷者28萬元和解告終，卻已無法避免原告背負一個「
    過失傷害罪」的前科罪名，該案純屬車禍意外所致，國軍志
    願役專業軍官班據此將原告做有罪推定，視作品德不佳，並
    以此排除原亦告成為一名職業軍人之可能，對原告而言實在
    不公；查98年度警察特考、海巡特考、公務人員高普考諸等
    國家考試，於消極資格限制上，原告皆毫無問題可以報名參
    加，惟獨志願役專業軍官班不行，而原告於97年11月12日至
    98年10月20日於聯合後勤學校勤務隊服義務役兵役期間，所
    執行之勤務與一般志願役士兵並無不同，亦通過內部安全查
    核項目得以擔任安全士官守備軍械室與彈藥庫，原告於軍中
    之工作能力與一般志願役士兵完全相同，卻不能享有與一般
    志願役士兵相同之權利，有違憲法平等與比例原則，復違反
    兩公約施行法；又查97年國軍志願役專業預備軍官班招生簡
    章第1條 第2 項第1 目：「曾經判處有期徒刑以上之刑（含
    緩刑與易科罰金）、或受保安處分、感訓處分、觀察勒戒、
    強制戒治裁判確定者不得報考。」然原告於94年因過失傷害
    罪被判處刑罰乃是「拘役50日」並非招生簡章所指「有期徒
    刑以上之刑」，可見原告並非該年度招生簡章內所限制之不
    得報考者，國防部卻以此規定為理由拒絕發給原告准考證，
    侵害原告合法之權利，該處分違法至為明顯；為此請判決如
    訴之聲明云云。
四、本件兩造之爭點為：被告機關97年7 月10日否准原告參加國
    軍志願役專業軍官班招生報考之行政處分，是否適法？經查
    ：
（一）按「訴狀送達後，原告不得將原訴變更或追加他訴。但經
      被告同意，或行政法院認為適當者，不在此限。」為行政
      訴訟法第111 條第1 項所明定。次按「確認行政處分無效
      及確認公法上法律關係成立或不成立之訴訟，非原告有即
      受確認判決之法律上利益者，不得提起之。其確認已執行
      完畢或因其他事由而消滅之行政處分為違法之訴訟，亦同
      。」行政訴訟法第6 條第1 項定有明文。又提起撤銷訴訟
      之要件，以行政處分經撤銷後，其規範效力有回復之可能
      為前提要件，否則該撤銷訴訟自屬欠缺權利保護必要，如
      行政處分規範效力已因法律上或事實上理由消滅者，原告
      仍有可回復之法律上利益者，則應依行政訴訟法第6 條第
      1 項之規定，提起確認行政處分為違法之訴訟。原告於97
      年6 月參加國軍志願役專業預備軍官班第一梯次甄選報名
      ，經國防部志願役專業預備軍官班甄選委員會於97年7 月
      10日通知原告審查結果為安全查核不合格，否准原告報考
      （原行政處分）；茲因系爭97年度國軍志願役專業預備軍
      官班第一梯次甄選，業已舉辦完竣，原告對於被告機關否
      准報考之處分表示不服，提起訴願遭駁回後，循序提起本
      件行政訴訟，尚難謂無即受確認判決之法律上利益，原告
      於準備程序中經本院闡明後，將聲明變更為請求確認原行
      政處分即被告機關97年7 月10日否准原告參加國軍志願役
      專業軍官班招生報考之行政處分違法，本院認為請求之基
      礎事實均相同，未妨礙被告之攻擊防禦及訴訟之終結，該
      項變更核屬適當，程序上應予准許。
（二）被告機關主張原告報考97年度國軍志願役專業預備軍官班
      ，經被告機關受理後依97年度國軍志願役專業預備軍官班
      招生簡章審核原告報告資格，發現原告曾於94年因違犯「
      過失傷害罪」，而為臺灣桃園地方法院判決定讞，處拘役
      50日（如易科罰金以三百元折算一日），不符97年度招生
      簡章第1 條第2 項第3 款第1 目之規定，被告機關乃於97
      年7 月10日寄發「民國97年參加國軍志願役專業預備軍官
      班第一梯次考選資格審查不合格通知單」予原告，雖97年
      度招生簡章第1 條第2 項第3 款第1 目未規定拘役之型態
      ，但因拘役亦實屬拘束人身自由之刑罰，依舉輕以明重之
      法理，97年度招生簡章之規定都包含非拘束人身自由處分
      等較輕刑罰型態之保安處分，更況拘束人身自由之拘役係
      較重之刑罰效果，其更應包括在內，自不待言云云；但查
      ：「有下列情形之一者不得報名參加考選：1.曾經判處有
      期徒刑以上之刑（含緩刑與易科罰金）、或受保安處分、
      感訓處分、觀察勒戒、強制戒治裁判確定者不得報考。但
      符合少年事件處理法第83條之1 第1 項規定者，不在此限
      。」為97年國軍志願役專業預備軍官班招生簡章第1 條第
      2 項第3 款第1 目所明定。依該規定係明文曾經判處有期
      徒刑以上之刑（含緩刑與易科罰金）、或受保安處分、感
      訓處分、觀察勒戒、強制戒治裁判確定者，不得報考，並
      無規範經判處拘役者（刑罰較有期徒刑為輕）不得報考。
      此觀其文義，灼然甚明。又拘役與保安處分、感訓處分、
      觀察勒戒、強制戒治等性質有別，尚難謂受拘役宣告者，
      較保安處分、感訓處分、觀察勒戒、強制戒治為重。被告
      機關上揭依招生簡單第1 條第2 項第3 款第1 目規定，凡
      受保安處分、感訓處分、觀察勒戒、強制戒治裁判確定者
      ，不得報考，依舉輕以明重之法理，受拘役宣告者，亦不
      得報考之論據，即非可採。況原告係因車禍過失傷害事件
      ，未能於一審刑事判決前達成民事和解，致遭判處拘役，
      如易科罰金以三百元折算一日，核屬過失犯，主觀上並無
      犯罪之故意與惡性，以此事由，剝奪其報考機會，亦與比
      例原則有違。
五、綜上論述，被告機關以原告曾受拘役50日之宣告，依97年度
    招生簡章第1 條第2 項第3 款第1 目規定，否准原告參加國
    軍志願役專業軍官班招生報考，即有違誤；又系爭招生報考
    既已於97年間舉辦完竣，從而，原告起訴請求確認被告機關
    97年7 月10日否准原告參加國軍志願役專業軍官班招生報考
    之行政處分違法，即屬有據，應予准許。
六、本件事證已臻明確，兩造其餘主張及證據，核與本判決所得
    心證及結果不生影響，毋庸逐一論述。至原告於本院言詞辯
    論後，另行具狀追加請求被告機關應賠償原告體檢費用1200
    元，由本院另以裁定駁回，附此敘明。
七、據上論結，本件原告之訴為有理由，爰依行政訴訟法第98條
    第1項前段，判決如主文。
中    華    民    國    99    年    5     月    20    日
                       臺北高等行政法院第六庭
                               審判長法  官     闕銘富
                                     法  官     帥嘉寶
                                     法  官     許瑞助
上為正本係照原本作成。
如不服本判決，應於送達後20日內，向本院提出上訴狀並表明上
訴理由，如於本判決宣示後送達前提起上訴者，應於判決送達後
20日內補提上訴理由書（須按他造人數附繕本）。
中    華    民    國    99    年    5     月    20    日
                                     書記官     吳芳靜


司法院資訊處製作；財團法人民間司法改革基金會備份。
